灣宜蘭地方法院刑事判決　　　　　　　 100年度訴字第58號
公　訴　人　臺灣宜蘭地方法院檢察署檢察官
被　　　告　陳正男
選任辯護人　黃豪志律師
上列被告因妨害性自主罪案件，經檢察官提起公訴（99年度偵字
第4879號），本院判決如下：
    主  文
陳正男無罪。
    理  由
壹、證據能力部分：
一、按被告以外之人於審判外之言詞或書面陳述，除法律有規定
    者外，不得作為證據，刑事訴訟法第159條第1項定有明文。
    本件關於被告陳正男之女兒陳麗卿於警訊中之指述，係被告
    以外之人於審判外之言詞陳述，為傳聞證據，且被告之辯護
    人就上開供述之證據能力於本院準備及審理程序中均提出爭
    執，又無何特別可信之處，應認無證據能力，不得採為認定
    被告有罪之證據。又按被害人之母乙女（代號：00000000A
    號，姓名年籍詳卷），於檢察官偵訊時所述，其中關於轉述
    被害人甲女（代號：00000000號，79年生，姓名年籍詳卷）
    向其所稱遭被告性侵害之陳述，對於「被告有無性侵害被害
    人甲女」此一待證事項部分，屬傳聞證據，無證據能力。至
    乙女事後聽聞被害人甲女陳述被害過程時之神情、表態、反
    應等部分之證述（非就轉述甲女所述遭性侵害內容之部分）
    ，係親自經驗、知覺之客觀事項，得作為判斷被害人陳述與
    其自述被害後之受創心理反應，是否相符之供述憑信性資料
    。
二、按當事人、代理人或辯護人於法院調查證據時，知有第159
    條第1項不得為證據之情形，而未於言詞辯論終結前聲明異
    議者，視為有前項之同意，同法第159條之5亦有明文。本件
    當事人對於本判決下列所引用之供述證據之證據能力，於本
    院審理時均表示無意見而不予爭執，且迄至言詞辯論終結前
    亦未再聲明異議，本院審酌上開證據資料製作時之情況，尚
    無違法不當及證明力明顯過低之瑕疵之情形，爰依刑事訴訟
    法第159條之5規定，認均具有證據能力。又本院下列所引用
    卷內之文書證據之證據能力部分，並無證據證明係公務員違
    背法定程序所取得，且當事人等於本院亦均未主張排除其證
    據能力，且迄本院言詞辯論終結前均未表示異議，本院審酌
    前揭文書證據並無顯不可信之情況與不得作為證據之情形，
    依刑事訴訟法第158條之4反面解釋及第159條之4之規定，亦
    應認均有證據能力。
貳、實體部分：
一、公訴意旨：被告知悉住在鄰村之甲女為極重度智障之人，於
    民國99年9月2日21時許，在其宜蘭縣員山鄉○○路○○巷○
    ○號住處附近，見到甲女獨自在該處後，竟將甲女帶往員山
    鄉○○路○○巷○○號旁空地，利用甲女極重度智障未能判
    斷性交意義而不知抗拒之情況下，與甲女性交。嗣因甲女之
    母乙女於同日21時50分許，發現甲女衣著有異，且其內衣有
    遭他人穿上之跡象，而懷疑甲女可能遭到他人性侵害後，旋
    即報警處理，並前往醫院驗傷。因認被告涉有刑法第225條
    第1項之乘機性交罪嫌。
二、按犯罪事實應依證據認定之，無證據不得認定犯罪事實；又
    不能證明被告犯罪者，應諭知無罪之判決；刑事訴訟法第15
    4 條第2 項、第301 條第1 項定有明文。申言之，犯罪事實
    之認定應憑證據，如未能發現相當證據，或證據不足以證明
    ，自不能以推測或擬制之方法，作為裁判基礎（最高法院40
    年台上字第86號判例意旨參照）；且認定犯罪事實所憑之證
    據，雖不以直接證據為限，間接證據亦包括在內，然而無論
    直接證據或間接證據，其為訴訟上之證明，須於通常一般之
    人均不致有所懷疑，而得確信其為真實之程度者，始得據為
    有罪之認定，倘其證明尚未達到此一程度，而有合理之懷疑
    存在而無從使事實審法院得有罪之確信時，即應由法院為諭
    知被告無罪之判決（最高法院76年台上字第4986號判例意旨
    參照）。又被害人所述被害情形如無瑕疵可指，而就其他方
    面調查又與事實相符，其供述始足據為判決之基礎；且告訴
    人之告訴，係以使被告受刑事訴追為目的，是其陳述是否與
    事實相符，仍應調查其他證據以資審認（最高法院52年臺上
    字第1300號判例參照）。
三、公訴意旨認被告涉有刑法第225條第1項之乘機性交罪嫌，係
    以：被害人甲女及其母乙女之指述、現場照片9張、被害人
    甲女之殘障手冊、國立陽明大學附設醫院受理性侵害事件之
    驗傷診斷書、疑似性侵害案件證物採集單、內政部警政署刑
    事警察局99年10月21日刑醫字第0990124044號及99年12月14
    日刑醫字第0990159109號鑑驗書各1份為其主要論據。
四、訊據被告雖坦承知悉甲女有智能障礙一情，惟堅詞否認對甲
    女有何乘機性交犯行，辯稱：甲女時常在伊家附近出沒，當
    日晚上因為甲女到伊家附近，嚇到在洗碗的我老婆陳菊，我
    老婆叫我把甲女帶回她媽媽那去，我要叫甲女回去時有抓到
    她的手等語。其辯護人則辯稱：被告叫甲女回去時有抓到她
    的手，所以甲女手上才會殘留被告的DNA，甲女有可能是抓
    癢時抓到內褲，被告的DNA才會轉移至內褲上等語置辯。
五、本院得心證之理由：
  (一)查被害人甲女患有多重障礙（包括智能及腎臟），殘障等級
    為極重度，此有被害人甲女之殘障手冊1紙在卷可稽（見證
    物袋內資料）；又據被害人之母乙女於檢察官偵訊時陳稱：
    被害人甲女平日表達能力有時很清楚可以讓人聽得懂她在說
    什麼，但有時她說什麼家人也會聽不懂，另外她只能表達簡
    單的一兩句話，太困難的她沒有辦法表達等語（他卷第15頁
    ）。而被害人甲女於99年9月7日檢察官偵訊時固表達被告壓
    在其身上，被告性器官有放到其下體，並觸碰其身體胸部、
    用嘴碰其嘴部等情，惟稽之該偵訊筆錄記載可知，甲女在偵
    訊過程無法以言語清楚描述連續之事發經過及行為動作，經
    檢察官請在場社工人員以性侵害男女輔助娃娃協助訊問，社
    工人員即以手比其身體各部位並詢問甲女該部位為何處，甲
    女只能發出哼、哈之單音，就檢察官訊問之問題，甲女言語
    能力僅能回答有或無之問題，其餘則由甲女持輔助娃娃比劃
    動作表達（他卷第17頁以下），是以甲女智能障礙之程度，
    是否得以理解檢察官之問題、明確說明身體各部位位置或被
    告有無性器官插入行為等情，頗有疑義，則甲女上開證述已
    難遽採。再者，甲女係於案發後當日晚間10時50分隨即由其
    母乙女報案並前往醫院進行檢驗，其間甲女並無洗過澡或換
    過衣服等情，此為證人乙女（即甲女之母）陳述在卷，並有
    國立陽明大學附設醫院受理疑似性侵害事件驗傷診斷書可憑
    ，而依甲女前揭比劃動作表達被告有以下體放到其下體、觸
    碰其身體胸部一情，則倘被告確有該等行為，甲女在案發後
    立即前往醫院採證時，其下體、胸部理應殘留有被告之精液
    或細胞組織，惟據內政部警政署刑事警察局99年10月21日刑
    醫字第0990124044號及99年12月14日刑醫字第0990159109號
    鑑驗書（他卷第6-7頁、偵卷第18-19頁）顯示，僅在甲女左
    手指甲及內褲標示54002537處採得同一男性Y染色體DNA-STR
    型別，該型別與被告之DNA相符，不排除其來自被告或與其
    具有相同父系血緣關係之人，至甲女之陰道抹片、陰道深部
    、外陰部梳取物、雙側胸部則均未發現精子細胞或DNA型別
    可資鑑驗，核與甲女所述被告將下體放在其下體、觸碰其身
    體胸部等情尚不相符。據上，本件甲女於檢察官偵訊時所述
    遭受被告性交、猥褻之過程，既與前揭事證不符，已有疑義
    ；且考量甲女對外溝通及理解能力顯存有障礙，若無更為積
    極之證據或其他足夠之補強證據，單憑甲女就上述被害情節
    之陳述及指認，極有形成錯誤之可能性，本院自難遽採為認
    定被告有罪之依據。
  (二)又採證人員在甲女左手指甲及內褲標示54002537處採得同一
    男性Y染色體DNA-STR型別，該型別與被告之DNA相符，不排
    除其來自被告或與其具有相同父系血緣關係之人等情，固然
    有前揭二份鑑定書可資參佐，惟據被告辯稱：當晚因甲女嚇
    到在洗碗的伊老婆陳菊，陳菊叫伊把甲女帶回她媽媽那去，
    伊要叫甲女回去時有抓到她的手，甲女有用手撥開伊抓甲女
    之手等語，復經被告聲請傳喚證人陳菊到庭證稱當晚確有遭
    甲女驚嚇而令被告促甲女返家之情等語明確（本院卷第39頁
    以下）。又經本院傳喚製作前揭鑑定書之鑑定人朱勝宇、官
    元揚到庭證稱：本件在甲女之左手指甲及內褲標示54002537
    處（即內褲底部與陰部接觸位置部分）所採得之檢體，尚無
    法研判為精子或一般組織，且鑑定機器偵測得的DNA量顯示
    均為0.002 NG/UL（小數點第三位以下未標明），很微量，
    此數字係低於機器的最低偵測量，所以實際數量不是很確定
    ；對於被告所辯有拉甲女導致其指甲殘留被告DNA，繼而甲
    女再觸摸轉移至其內褲上之可能性，不能排除等語（本院卷
    第49頁以下、第74頁以下）。據上可知，本件在甲女左手指
    甲及內褲所採得之DNA數量頗微，且尚無法排除甲女左手指
    甲殘留被告之細胞組織後移轉至其內褲標示54002537處之情
    形。至鑑定人朱勝宇雖另證稱：因內褲部分是採集與陰部接
    觸部位，那個部位有分泌物，一般人穿脫褲子時比較不會接
    觸到，所以可能性比較低，又因為測得指甲的DNA量很少，
    所以如果抓陰部後再移轉到內褲，要在內褲上驗出DNA的機
    率不高，但實際上仍要視個案而定等語，然本件被告在叫甲
    女回家時，甲女有用手撥開伊手，則甲女左手指甲殘留被告
    數量甚微之DNA即屬可能，而本件僅在甲女左手指甲及內褲
    標示54002537處採得被告數量甚微之DNA，其餘均未採得被
    告DNA，而就該DNA有無可能因此移轉至甲女內褲標示540025
    37處之可能性，鑑定人分別證稱：「不排除這個可能」、「
    應視個案而定」等語，即尚難以此遽認被告因此有性侵甲女
    之犯行。據上，本件甲女左手指及內褲底部所採集到之DNA
    ，既無法排除甲女左手指甲殘留被告之細胞組織後因故移轉
    至其內褲標示54002537處之情形，則被告所辯，尚非全然不
    可採信。是以，本院對於被告是否為甲女所指犯行，自仍有
    合理之懷疑存在而無從獲有罪之確信。
  (三)至證人乙女就被害人甲女於案發返回後顯現之身體、衣著等
    異狀及言詞反應等情之證述，僅得證明被害人甲女恐有於案
    發時遭受他人觸碰或侵害，惟尚不足以據此即推認本件犯罪
    人即為被告，實難據此為被告不利之認定。
六、從而，因檢察官所提出之上開證據，尚不足為被告有罪之積
    極證明，無從說服本院形成被告有罪之心證，本院就檢察官
    所指述被告之犯行仍有合理懷疑存在，未達有罪之確信，基
    於無罪推定之原則，自應為被告無罪判決之諭知。
據上論斷，應依刑事訴訟法第301條第1項前段判決如主文。
本案經檢察官陳錦雯到庭執行職務
中    華    民    國   100    年    6     月    2     日
                  刑事第四庭審判長法  官            

                                  法  官        

                                  法  官